臺灣彰化地方法院民事判決　94年度保險字第31號
原　　　告　財團法人汽車交通事故特別補償基金
　　　　　　　　　　　　樓
法定代理人　乙○○
訴訟代理人　甲○○
受　告知人　戊○○
法定代理人　己○○
　　　　　　丙○○
被　　　告　丁○○
上列當事人間請求損害賠償事件，本院於民國94年11月28日言詞
辯論終結，判決如下：
    主      文
原告之訴駁回。
訴訟費用由原告負擔。
    事實及理由
一、原告起訴主張：被告於民國93年4月4日下午16時45分許，駕
    駛車牌號碼A7-5532號自用小客車（下稱系爭小客車），行
    經彰化縣溪洲鄉○○路臺塑溪東加油站前，因酒醉不能安全
    駕駛，致撞及當時在路旁休息之丙○○、戊○○母子二人，
    使丙○○受有左側脛骨與腓骨開放性骨折、第5腳趾近端骨
    折、左足背皮膚缺損等傷害，戊○○則受有腦內出血合併水
    腦之傷害，並導致終身殘廢。本件車禍發生後，因系爭小客
    車之所有人並未依法投保強制汽車責任保險，且戊○○之身
    體傷害程度，符合94年6月8日修正前強制汽車責任保險給付
    標準（下稱修正前強制汽車責任保險給付標準）第3條第2項
    第1款所定，第1等級殘廢給付新臺幣（下同）1,400,000元
    之給付標準，原告即依戊○○之申請，按94年2月5日修正前
    強制汽車責任保險法（下稱修正前強制汽車責任保險法）第
    38條第1項第2款規定，於94年4月11日給付1,400,000元之補
    償金予戊○○。又被告與丙○○、戊○○雖曾於94年3月15
    日經本院彰化簡易庭94年度彰調字第38號損害賠償事件（下
    稱本院系爭調解事件）調解成立，由被告當庭給付1,350,00
    0元予丙○○、戊○○，作為損害賠償，然雙方既約定上開
    金額不含強制汽車責任保險理賠金，保險理賠金由丙○○、
    戊○○自行申請，則原告給付1,400,000元之補償金予戊○
    ○，亦符合被告與丙○○、戊○○於本院系爭調解事件調解
    成立之真意。依修正前強制汽車責任保險法第39條第2項規
    定，原告於補償戊○○之金額範圍內，自得直接向加害人或
    汽車所有人求償。爰基於修正前強制汽車責任保險法第39條
    第2項之法律規定，請求被告給付補償金等語。並聲明：被
    告應給付原告1,400,000元，及自支付命令送達被告翌日起
    至清償日止，按週年利率百分之5計算之利息。
二、被告則以：被告與丙○○、戊○○因本件車禍所生侵權行為
    損害賠償事件，業經本院系爭調解事件成立調解，被告已給
    付丙○○、戊○○1,350,000元之賠償，且被告於本院系爭
    調解事件成立調解前，亦曾賠償戊○○一部分醫療費用與看
    護費用，合計被告給付戊○○之賠償金額，業已超過1,400,
    000元。依修正前強制汽車責任保險法第39條第4項規定，原
    告於扣除戊○○已自被告獲得之賠償金額後，應不得再給付
    任何補償予戊○○，然原告竟未依法扣除，仍給付戊○○1,
    400,000元之補償金，自不得向被告求償等語，資為抗辯。
    並聲明：駁回原告之訴。
三、兩造不爭執之事實：
  (一)被告於93年4月4日下午16時45分許，駕駛系爭小客車，行經
    彰化縣溪洲鄉○○路臺塑溪東加油站前，因酒醉不能安全駕
    駛，致撞及當時在路旁休息之丙○○、戊○○母子二人，使
    丙○○受有左側脛骨與腓骨開放性骨折、第5腳趾近端骨折
    、左足背皮膚缺損等傷害，戊○○則受有腦內出血合併水腦
    之傷害，並導致終身殘廢。
  (二)被告與丙○○、戊○○於94年3月15日經本院系爭調解事件
    調解成立，被告當庭給付1,350,000元予丙○○、戊○○，
    作為損害賠償，並約定上開金額不含強制汽車責任保險理賠
    金，理賠金由丙○○、戊○○自行申請。
  (三)本件車禍發生當時，系爭小客車之所有人並未投保強制汽車
    責任保險，且戊○○之身體傷害程度，符合修正前強制汽車
    責任保險給付標準第3條第2項第1款所定，第1等級殘廢給付
    1,400,000元之給付標準，原告即依戊○○之申請，於94年4
    月11日給付戊○○1,400,000元。
四、原告另主張：依修正前強制汽車責任保險法第39條第2項規
    定，原告於補償戊○○之金額範圍內，得直接向加害人即被
    告求償，被告應賠償原告1,400,000元；又被告與丙○○、
    戊○○雖曾於94年3月15日經本院系爭調解事件調解成立，
    由被告當庭給付1,350,000元予丙○○、戊○○，作為損害
    賠償，然雙方既約定上開金額不含強制汽車責任保險理賠金
    ，保險理賠金由丙○○、戊○○自行申請，則原告給付1,40
    0,000元之補償金予戊○○，亦符合被告與丙○○、戊○○
    於本院系爭調解事件調解成立之真意等語。被告則辯稱：被
    告已給付戊○○超過1,400,000元之賠償，依修正前強制汽
    車責任保險法第39條第4項規定，原告於扣除戊○○已自被
    告獲得之損害賠償金額後，應不得再給付任何補償予戊○○
    ，然原告竟未依法扣除，仍給付戊○○1,400,000元之補償
    金，自不得向被告求償等語。茲就兩造爭點分述如下：
  (一)本件車禍於93年4月4日發生後，強制汽車責任保險法、強制
    汽車責任保險給付標準雖先後於94年2月5日、同年6月8日修
    正公布，並分別於94年2月7日、同年6月10日施行，然本件
    車禍既發生於上開強制汽車責任保險法、強制汽車責任保險
    給付標準修正施行前，自應適用修正前強制汽車責任保險法
    與修正前強制汽車責任保險給付標準之規定，合先敘明。
  (二)戊○○於原告補償前，已自被告獲有賠償，原告得否再向加
    害人求償：
　  按汽車交通事故發生時，受害人因肇事汽車非被保險汽車，
    未能依本法規定向保險人請求給付保險金者，得在相當於本
    法規定之保險金額範圍內，向特別補償基金請求補償。特別
    補償基金於補償金額範圍內，得直接向加害人或汽車所有人
    求償。修正前強制汽車責任保險法第38條第1項第2款、第39
    條第2項固分別定有明文。惟同法第39條第4項另規定，受害
    人已自加害人或汽車所有人獲有賠償或自社會保險獲有給付
    者，特別補償基金於補償時，應扣除之。亦即，特別補償基
    金對於受害人之補償責任，僅居於補充性質，只有在受害人
    自加害人、汽車所有人所獲得之賠償或自社會保險所獲得之
    給付，未能達到強制汽車責任保險法規定之保險金額時，特
    別補償基金始就其差額，對受害人負補償責任。倘若特別補
    償基金給付補償金予受害人以前，受害人自加害人、汽車所
    有人所獲得之賠償或自社會保險所獲得之給付，已超過強制
    汽車責任保險法規定之保險金額者，特別補償基金對於受害
    人即不負任何補償責任。特別補償基金於補償時，如有應扣
    除而未扣除，致誤向受害人給付補償金者，特別補償基金僅
    得於應扣除之範圍內請求受害人返還之，並無再依修正前強
    制汽車責任保險法第39條第2項規定，直接向加害人或汽車
    所有人求償之權利。經查：
  1.本件車禍發生當時，系爭小客車之所有人並未投保強制汽車
    責任保險，且戊○○之身體傷害程度，符合修正前強制汽車
    責任保險給付標準第3條第2項第1款所定，第1等級殘廢給付
    1,400,000元之給付標準等情，既為兩造所不爭執，按諸前
    揭說明，戊○○於1,400,000元之範圍內，應先扣除已自被
    告所獲得之賠償金額後，始得就其差額部分，向原告請求補
    償。
  2.被告與丙○○、戊○○於94年3月15日經本院系爭調解事件
    調解成立時，被告雖當庭給付1,350,000元予丙○○、戊○
    ○，作為損害賠償，然因丙○○、戊○○為母子關係，故雙
    方當時僅就丙○○、戊○○二人之損害賠償總額達成協議，
    至於丙○○、戊○○如何分配被告給付之賠償金，則未曾約
    定等情，此有本院系爭調解事件調解程序筆錄在卷可稽，並
    經證人即丙○○之配偶、戊○○之父己○○於本院94年10月
    3日言詞辯論期日結證無訛，應堪認屬實。依本院系爭調解
    事件民事聲請卷宗內言詞聲請調解筆錄之記載，該調解事件
    聲請人丙○○、戊○○雖未分別聲明相對人即本件被告應賠
    償其等二人之金額，然該筆錄已載明其等係聲請就本院94年
    度交重附民字第5號損害賠償事件進行調解。而依本院94年
    度交重附民字第5號刑事卷宗內附帶民事起訴狀之記載，丙
    ○○、戊○○於上開附帶民事訴訟，係分別起訴請求被告賠
    償丙○○1,008,576元、戊○○15,380,885元。參酌丙○○
    、戊○○各自請求被告賠償之金額比例計算，堪認本院系爭
    調解事件調解成立時，被告當庭給付予丙○○、戊○○之1,
    350,000元賠償，應由丙○○分配取得83,586元（1,350,000
    元×0000000/00000000；元以下四捨五入）、戊○○則分配
    取得1,266,923元（1,350,000元×00000000/00000000）。
    此外，被告於本院系爭調解事件調解成立前，亦先後為戊○
    ○支付財團法人彰化基督教醫院醫療費用22,506元、卓醫院
    醫療費用3,460元，以及93年4月7日至同年7月15日看護費用
    151,200元，合計已賠償戊○○177,166元之事實，此經被告
    提出原告不爭執真正之收據、住院收據在卷為證，亦堪信為
    真正。是以，被告至94年3月15日本院系爭調解事件調解成
    立為止，總計已賠償戊○○1,444,089元；被告辯稱：被告
    已給付戊○○超過1,400,000元之賠償等語，應為可採。
  (三)被告與戊○○得否約定排除修正前強制汽車責任保險法第39
    條第4項規定之適用：
    按被保險汽車發生汽車交通事故，加害人或被保險人已為一
    部之賠償者，保險人僅於本法規定之保險金額扣除該賠償金
    額之餘額範圍內，負給付責任。但受益人與加害人或被保險
    人約定不得扣除者，從其約定。修正前強制汽車責任保險法
    第29條第1項固有明文。惟特別補償基金對於受害人之補償
    責任，僅居於補充性質，其目的在於使受害人無其他方法可
    獲得相當於強制汽車責任保險法所定保險金額之賠償時，始
    由特別補償基金給予受害人必要之補償，故修正前強制汽車
    責任保險法第39條第4項即規定，受害人已自加害人、汽車
    所有人獲有賠償或自社會保險獲有給付者，特別補償基金於
    補償時，應扣除之。又修正前強制汽車責任保險法第3章關
    於汽車交通事故特別補償基金之規定，亦無相當於同法第29
    條第1項但書，得由受害人與加害人約定特別補償基金不得
    扣除受害人已自加害人獲得之賠償之規定，是受害人與加害
    人並無約定排除修正前強制汽車責任保險法第39條第4項規
    定適用之權利至明。亦即，受害人如已自加害人、汽車所有
    人獲有賠償或自社會保險獲有給付時，基於特別補償基金設
    立之目的與性質，特別補償基金於補償受害人時，即應依修
    正前強制汽車責任保險法第39條第4項規定扣除之，縱使受
    害人與加害人另有特別補償基金不得扣除受害人已自加害人
    獲得之賠償之約定，亦無不同。經查，被告與丙○○、戊○
    ○於94年3月15日經本院系爭調解事件調解成立，被告除當
    庭給付1,350,000元予丙○○、戊○○，作為損害賠償外，
    雙方另約定上開金額不含強制汽車責任保險理賠金，理賠金
    由丙○○、戊○○自行申請等情，為兩造所不爭執，並有本
    院系爭調解事件調解筆錄在卷可考，固堪信為真實。然按諸
    前揭說明，原告於補償戊○○時，仍應依照修正前強制汽車
    責任保險法第39條第4項規定，扣除戊○○已自被告獲得之
    賠償，不因被告與丙○○、戊○○於本院系爭調解事件調解
    成立時，另有被告給付之賠償不含強制汽車責任保險理賠金
    ，理賠金由丙○○、戊○○自行申請之約定，而有不同。
  (四)本件原告於94年4月11日給付1,400,000元補償金予戊○○以
    前，戊○○已先後自被告獲得1,444,089元之賠償，既如前
    述，則原告於補償時，自應扣除之，扣除後，原告對戊○○
    即不負補償責任。原告誤向戊○○給付1,400,000元之補償
    金，按諸前揭說明，僅得向戊○○請求返還補償金，並無再
    依修正前強制汽車責任保險法第39條第2項規定，直接向被
    告求償之權利。
五、從而，原告基於修正前強制汽車責任保險法第39條第2項之
    法律規定，請求被告給付原告1,400,000元，及自支付命令
    送達被告翌日起至清償日止，按週年利率百分之5計算之利
    息，即無理由，應予駁回。
六、訴訟費用負擔之依據：民事訴訟法第78條。
中　　華　　民　　國　　94　　年　　12　　月　　12　　日
                  民事第二庭    法　官　鄭舜元
以上正本係照原本作成。
如對判決上訴，應於判決送達後20日內向本院提出上訴狀。
中　　華　　民　　國　　94　　年　　12　　月　　12　　日
                      　　　    書記官　顏督訓
